臺灣台北地方法院民事判決　九十一年訴字第一九○○號
　　原　　　告　丙○○
　　被　　　告　統美建設股份有限公司
　　法定代理人　甲○○
右當事人間請求給付報酬事件，本院判決如左：
    主　　文
原告之訴暨假執行之聲請均駁回。
訴訟費用由原告負擔。
    事　　實
甲、原告方面：
一、聲明：
（一）被告應給付原告新台幣（下同）三百萬元，及自訴狀繕本送達翌日起至清償日
      止，按年息百分之五計算之利息。
（四）願供擔保，請准宣告假執行。
二、陳述：
（一）原告前因與被告公司有仲介合建房屋買賣土地之經驗，於八十八年十月間得知
      有永豐工業股份有限公司（以下稱永豐公司）所有坐落台北市○○區○○段二
      小段一二地號土地約二千四百餘坪可供合建，乃帶同訴外人乙○○及黃振華至
      被告公司與其總經理吳進原會談以促成此一合建案，經吳進原同意後，當場簽
      立合建同意書二紙，分別交付原告、乙○○及黃振華，約明合建條件如果談妥
      ，則原告與乙○○合得佣金六百萬元，黃振華則因須負責與地主等人完成洽談
      ，故以佣金總額三千萬元供其支應，該期間在各仲介人相互連繫及共同努力下
      ，終於由二公司達成合建契約，並向台北市政府領得北市九十建字第二○六號
      建造執照，工程名稱為「統豐世貿大樓」，目前仍在施工中。本件因被告公司
      欲採合建方式，與地主意願不合，故始經原告、乙○○與黃振華商議後，黃振
      華自認有管道、方法可媒合永豐公司採合建方式，而經原告引薦乙○○、黃振
      華與被告簽妥合建同意書，該合建同意書即原告帶同黃振華與被告公司總經理
      會面而最終才能談妥合建條件之報告訂約機會之明證。惟在合建契約簽訂後，
      經原告屢向被告公司請求給付佣金，並委請律師函催，被告公司卻藉詞拒不給
      付。
（二）本仲介事件之建方係原告所引介，而為便宜之計，為建方媒介者之佣金合開一
      同意書，故原告與乙○○對佣金之分配本為二人均分。是在原告被告公司間之
      關係，乃為單純之報告居間契約，只須將來被告與地主談妥合建條件，原告即
      得請求佣，且係為便宜計同列一契約中，本為可分之債，依民法第百七十一條
      規定，原告與乙○○應平均分受該六百萬元，被告抗辯何人付出勞務何人分得
      佣金及原告曾表示退出仲介云云，均屬無稽之辭，蓋原告不但多次參與仲介人
      間之協談，了解仲介及協談進度，且本件在原告言本質上即為報告居間，又豈
      有放棄佣金之理？又原告如非被告之主要報告居間人，合建同書書上之抬頭不
      會先列原告姓名，且此合建同意書唯一之一份正本及證物三之影本即不會僅交
      由原告執有。
（四）被告所引永豐公司函其內容顯為規避給付原告與其他地主一方之部分仲介人酬
      金所捏設，否則，依被告另書予黃振華三千萬元佣金之合建同意書作如何解釋
      ？倘原告需參與地主方之遊說媒合工作，被告何須同分別書立二紙對象、佣金
      金額不同，其餘內容均相同之合建同意書？
（五）原告於八十七年三月及八十八年四月即已申請地主土地之土地登記簿謄本與地
      與地籍圖等資料，足證原告在八十七年三月以前即已知悉地主欲出售土地之資
      訊，且用以報告被告等資力較佳之建設公司。
（六）本件屬於報告居間契約，原告只提出報告即可，不需要去促成，因為被告沒有
      管道可以接觸到地主，原告帶黃振華去找被告，黃振華表示可以接觸到地主，
      而且可以說明地主合建，只要黃振華有去促成，原告就可以請求本件佣金，不
      需要提供任何勞務，合建後來是黃振華談成的。
三、證據：提出土地登記簿謄本、合建同意書影本、照片二幀、律師函影本、電話錄
    音及譯文、土地登記簿謄本、地籍圖說等件為證。
乙、被告方面：
一、聲明：駁回原告之訴，並陳明如受不利判決願供擔保請准免予假執行。
二、陳述：
（一）被告與訴外人永豐公司就其公司所有坐落台北市○○段○○段十二地號土地固
      訂有合建契約書，惟其合建契約書係經案外人單延根、乙○○、林展右等仲介
      促成，與原告無涉，此有永豐公司函為證。
（二）被告固曾於八十八年十月二十二日出具合建同意書予原告及乙○○存執，以為
      與地主即永豐公司就上開土地同意合建，並其合建條件與地主洽商，若與地主
      談妥合建條件簽訂合建契約，同意交付佣金六百萬元證明，惟按：
  １、本件乃訴外人乙○○另行媒合促成，係乙○○與被告間另一仲介居間之關係而
      促成被告與地主合建契約之成立，與原告無關，即原告亦自承同意書係便宜之
      計合開一同意書云云可證。
  ２、原告所提據以請求之同意書並非單純報告訂約機會，即得請求佣金：
    （１）上開同意書允為給付佣金者，係以其能仲介撮合合建條件簽訂合建契約為
          條件，始為給付，原告應有勞務之付出為被告奔走並促成合建契約之簽訂
          始有請求佣金之權利，非僅為原告所主張之單純報告訂約之機會即得請求
          同意書所指佣金。否則同意書所載「合建條件與地主洽商，若與地主談妥
          合建條件」豈非具文？況按所謂報告之機會，係指受他人之委託，尋覓及
          指示其可與訂相對人，而提供訂約之機會之謂（學者鄭玉波著民法債編各
          論第四百八十五頁參照）；故爾須本無訂約之相對人而端賴居間人尋覓或
          向之指示訂約之相對人，而因此提供委託人訂約之機會始得謂之。蓋無論
          何種形式之居間，本質上居間為勞務契約，而指示居間之勞務則在委任人
          無契約之對象，乃由居間人於尋覓相對人或就居間人已知之相對人向委託
          人指示，而提供訂約之機會。本件就合建之標的及合建之對象即該土地所
          有人於被告出具所謂「合建同意書」時為被告所明知並就擬合建之標的物
          地段地號甚至面積大小載於同意書，毋庸他人之尋覓或指示，故爾本件絕
          非原告所主張之報告居間甚明！
    （２）原告並未就合建契約之簽訂居中仲介洽商促成訂約，即本合建案之簽訂根
          本與原告無涉，原告既未參與自無上開佣金請求權，此就原告自始未知悉
          合建契約何時簽訂又其內容條件若何，且係於事隔二年以後看到土地告示
          牌始知悉合建案已完成，藉機向被告訛財自明，否則原告如有任何居間媒
          介奔走之付出並促成，豈不早應於被告與地主簽訂合建契約時即應向被告
          請求？
    （３）本合建案係訴外人單延根、林展右等人及乙○○合作促成，此與系爭合建
          同意書根本無涉，乙○○亦非基於原告所提合建同意書與原告或為原告而
          為居間媒合之機會，乃另係被告間成立一仲介關係，與該合建同意書亳無
          關係，自亦不生原告所指與乙○○平均分受系爭合建同意書佣金六百萬元
          之餘地。
    （４）又系爭合建同意書實際係向不特定之仲介商、掮客所提出之懸賞廣告，若
          退步認非懸賞廣告，亦必須係居間人確實完成媒合洽訂合建條件始有佣金
          請求權，本件原告所持合建同意書於八十八年十月持據後即無音信逾兩年
          ，更未為任何媒介撮合洽訂合建條件之行為。
  ３、依原告主張，其據請求被告給付居間報酬之條件為：合建如由黃振華談成，原
      告即可請求，而原告無須提供任何勞務，惟本件合建案並非黃振華談成，則原
      告之請求顯無理由。事實上黃振華與本件無關，不過諸多掮客之一而已，本件
      合建之促成，包括接洽、磋商、協調等之與黃振華亳無關聯。
（三）原告以被告公司無管道觸地主云云，亦與事實不符。事實上，被告早已與地主
      永豐公司接洽多時，僅因初始永豐公司意在出售土地尚無合建意願而已，換言
      之，被告與地主自有觸管並實際多次洽談，不待原告報告，有地主證明書可稽
      。至原告提出之八十七年三月申請之系爭合建土地登記簿謄本及地籍圖說既不
      足以證明為其申請，更無足以與本件有何關聯，又不原告何時知悉合建地主欲
      出售土地，此亦與原告自承係於八十八年十月知悉合建土地可供合建乃帶同乙
      ○○、黃振華至被告處洽商居間事實，已屬矛盾且無關，並無足為原告所指為
      報告居間之證明。
（四）至於被告八十八年十月二十二日出具予原告及乙○○、黃振華之合建同意書之
      所以有六百萬元及三千萬元之差別在於：
      黃振華須負責包括地主方之中人（掮客）佣金，此係因黃振華當時承諾伊可一
      力促成而由其負責地方之中人之佣金，惟稱地主方中人牽涉較廣，如需說明服
      地主放棄出售，以儘量促成建方合建條件等，故關較重大，障礙亦多故需較多
      費用開銷云云，因此被告公司評估如此建方之中人佣金及地主之中人佣金以三
      千萬元計為可承受之成本，故而開具合建同意書予黃振華。至於原告所持之合
      建同意書之所以為六百萬元，則僅係為建方即被告公司奔走、協調地主方中人
      以使地主方中人積極協調地主促成合建，惟不負責地主方中人任何費用或佣金
      ，故其佣金自然較低。二者有上開基本差異，故爾佣金自有不同，惟無論如何
      均不失為應有勞務付出之居間性質。
（五）原告主張被告總經理吳進原同意給付佣金四十萬元予原告乙節並非事實，而係
      因原告並未促成本案，被告公司總經理基於協調其等立場，乃事後協調乙○○
      分紅予原告，是否如此亦須乙○○同意，原告與乙○○間之關係仍由其雙方間
      自行協調與被告無涉，亦不表示被告係依系爭合建同意書同意給付原告佣金。
      交談本有抑揚頓挫，間更有疑問及質問之語氣，原告所提譯文無法表現且不完
      全，惟對話中，總經理吳進原基於協調立場所為交談無關法律關係或事實之真
      實性，何況，其間原告自述部分既曾提及「我從頭到尾都和孫仔配合，從頭到
      尾都參加全力配合他．．並舉其他案件稱蓋章也都是伊在跑，下雨也淋著拿去
      給人家．．」云云，足證被告一再強調勞務之提供尤其合建條件之撮合為基本
      勞務之付出，原告明知如此才會於談話中提及伊如何配合全力參與等語，以求
      博取吳進原先生之認定，惟事實上原告並未付出任何勞力，原告錄音帶自認之
      事實顯然與其訴訟上之主張互相矛盾，原告之請求並無理由。
三、證據：提出永豐公司函件影本、永豐公司證明書影本等件為證。
    理　　由
一、本件原告主張其於八十八年十月間得知有永豐公司所有坐落台北市○○區○○段
    二小段一二地號土地約二千四百餘坪可供合建，乃帶同訴外人乙○○及黃振華至
    被告公司與其總經理吳進原會談以促成此一合建案，經吳進原同意後，當場簽立
    合建同意書二紙，分別交付原告、乙○○及黃振華，約明合建條件如果談妥，則
    原告與乙○○合得佣金六百萬元，黃振華則因須負責與地主等人完成洽談，故以
    佣金總額三千萬元供其支應，該期間在各仲介人相互連繫及共同努力下，終於達
    成合建契約，並向台北市政府領得北市九十建字第二○六號建造執照，目前仍在
    施工中。本件原告居間屬報告居間，被告既因原告之報告而得與永豐公司簽訂合
    建契約，自應給付佣金，惟經向被告請求均為所拒，為此訴請被告給付佣金三百
    萬元及自訴狀繕本送達翌日起至清償日止按年息百分之五計算之利息。被告就出
    具合建同意書予原告乙節並不爭執，惟辯稱：本件非屬報告居間，原告需有勞務
    之付出為被告奔走促成合建契約之簽訂，始得請求報酬。但本件合建案並非原告
    仲介促成，而係訴外人單據根、乙○○、林展右等介紹促成，與原告無關，原告
    從未參與本件合建案之仲介撮合，無權請求佣金等語。
二、本件原告主張被告於八十八年十月二十二日出具合建同意書予原告，載明「茲為
    台北市○○區○○段二小段第十二地號計二四一八工三建地，本公司同意出資全
    部營造工程款與地主合建「廠辦大樓」，其合建條件與地主洽商，若與地主談妥
    合建條件，本公司同意支付佣金新台幣六百萬元正」，嗣被告與上開土地地主永
    豐公司簽訂合建契約，並向台北市政府領得北市九十建字第二○六號建造執照，
    目前仍在施工中之事實，業據其提出合建同意書、施工之照片為證，並為被告所
    不爭，原告此部分之主張，自堪信為真實。
三、又原告主張本件兩造間之居間屬於報告居間契約，原告只提出報告即可，因為被
    告沒有管道可以接觸到地主，黃振華表示可以接觸到地主，而且可以說明地主合
    建，原告帶黃振華去找被告，只要黃振華有去促成，原告就可以請求本件佣金，
    不需要提供任何勞務，合建後來是黃振華談成的。被告則辯稱原告之居間係屬媒
    介居間，非報告居間，原告須有勞務之付出為被告奔走促成合建契約之簽訂，始
    得請求報酬。是本件首應審究者，為本件兩造間之合建同意書，究係媒介居間或
    報告居間。查：
（一）按「民法第五百六十五條所定之居間有二種情形，一為報告訂約機會之報告居
      間，一為訂約之媒介居間。所謂報告居間，不以於訂約時周旋於他人之間為之
      說合為必要，僅以為他方報告訂約之機會為已足，而居間人之報酬，於雙方當
      事人因居間而成立契約時，應許其請求。至於居間行為就令自始限於媒介居間
      ，而僅為報告即已有效果時，亦應許居間人得請求報酬之支付」最高法院五十
      二年台上字第二六七五號著有判例，而所謂報告之機會，係指受他人之委託，
      尋覓及指示其可與訂相對人，而提供訂約之機會之謂，故須本無訂約之相對人
      而端賴居間人尋覓或向之指示訂約之相對人，而因此提供委託人訂約之機會始
      得謂之。
（二）本件原告於八十八年十月二十二日至被告公司，與被告公司總經理吳進原會談
      後，由被告公司出具合建同意書予原告及訴外人乙○○，載明「茲為台北市○
      ○區○○段二小段第十二地號計二四一八工三建地，本公司同意出資全部營造
      工程款與地主合建「廠辦大樓」，其合建條件與地主洽商，若與地主談妥合建
      條件，本公司同意支付佣金新台幣六百萬元正。特此致丙○○小姐乙○○先生
      存執」，有合建同意書影本在卷可稽。其既稱「其合建條件與地主洽商，若與
      地主談妥合建條件，．．」，依其文義，似有委由原告與乙○○兩人從中說合
      之意，而非單純為僅以報告訂約之機會為已足。
（三）同列於系爭合建同意書之乙○○，亦陳稱「系爭合建同意書之真意，是要給促
      成合建的人佣金」，即須參與協調撮合地主與建商雙方意見，達成簽約之任務
      ，方得請求佣金。況查，被告於八十七年底至八十八年初即與地主永豐公司董
      事長何榮庭就本件合建土地有所接洽，此亦有永豐公司出具之證明書在卷為憑
      ，足見被告於八十八年十月二十二日出具系爭合建同意書前，早已與地主永豐
      公司就本件合建土地接洽多時，不待原告之報告。被告既早已知悉系爭土地及
      地主有關之資料，衡情自無因原告再來告知本件土地及地主之資料，而出具同
      意書，同意原告無須參與任何媒介撮合工作，即得於合建契約簽訂後，請求居
      間之報酬。原告雖提出系爭合建土地之土地登記簿謄本及地籍圖謄本，主張其
      於八十七年三月以前即知悉地主欲出售土地，並報告被告云云，惟上開證物僅
      足以證明原告於八十八年四月間曾請領系爭合建土地之土地登記簿謄本及地籍
      圖謄本，尚不足以證明原告有於八十八年四月間將上開資料交付被告，或被告
      係因原告之報告始得知系爭土地及地主之資料。原告主張被告係因其報告而得
      與地主簽約之機會云云，尚屬無據。所稱本件所為之居間本質上為報告居間，
      只要被告因其報告而得與地主永豐公司簽訂合建案，即得請求居間之報酬云云
      ，亦無可採。被告辯稱系爭合建同意書之性質非單純之報告居間，須有實際參
      與撮合促成合建契約簽訂之人，方得請求居間報酬，應堪信採。
四、又原告主張其有實際參與撮合，曾多次參與仲介人間之協談，並了解仲介及協談
    進度云云，惟為被告所否認；其另主張本件合建案係由訴外人黃振華所促成，亦
    為被告所否認，原告復未舉證以實其說，而永豐公司九十年八月二日（九○）永
    工字第○四六函亦稱促成本件合建案者為單延根、林展右、乙○○，並無原告及
    黃振華，原告主張其有參與撮合促成本件合建案，及合建案係由黃振華所促成，
    伊得請求居間報酬云云，亦無可採。又乙○○與原告並無合作關係，所以會列在
    同一張合建同意書上是因為便宜之計，業經乙○○陳明在卷，與原告所陳，被告
    將原告與乙○○列於同一立合建同意書上，乃被告之便宜作法，核相符合。原告
    與乙○○就本件居間既無合作關係，則縱乙○○有參與本件合建契約之說合促成
    ，原告亦不得以乙○○參與促成本件合建契約，而請求被告給付居間報酬。另原
    告雖提出其與被告公司總經理吳進原之電話錄音譯本，主張被告承認有六百萬元
    之佣金由原告與乙○○分得，並同意給付四十萬元佣金予原告云云，惟查錄音帶
    內容是乙○○已領走五百六十萬元佣金，只剩四十萬元還沒領，原告表示要領佣
    金，被告建議乙○○將該四十萬元給原告等情，業經被告所陳明，而原告既未參
    協調說合，其與與乙○○就本件居間復無合作關係，則縱原告依合建同意書同意
    給付促成簽約之居間人六百萬元，原告亦無從據以請求原告請求居間之報酬。
五、從而，原告本於合建同意書及居間之法律關係，請求被告給付居間報酬三百萬元
    ，及自起訴狀繕本送達翌日起至清償日止，按年息百分之五計算之利息，為無理
    由，應予駁回。原告之訴既經駁回，其假執行之聲請亦失所附麗，應併予駁回。
六、結論：本件原告之訴為無理由，並依民事訴訟法第七十八條，判決如主文。
中　　　華　　　民　　　國　　九十一　　年　　　九　　　月　　  十  　　日
                              民事第三庭法      官  張靜女
右為正本係照原本作成
如對本判決上訴，須於判決送達後廿日內向本院提出上訴狀
中　　　華　　　民　　　國　　九十一　　年　　　九　　　月　　  十  　　日
　　　　　　　　　　　　　　　　　　　　法院書記官　林桂玉
